臺灣高等法院民事判決
110年度勞上字第60號
上 訴 人  即
附帶被上訴人  陳淑芬  
訴 訟代理 人  林仕訪律師
              蔡頤奕律師
被 上訴人 即  
附 帶上訴 人  興園股份有限公司

法 定代理 人  邱政超（即宜達資產管理有限公司指定之代表  
              人）      住同上
訴 訟代理 人  蔡銘書律師
上列當事人間請求給付資遣費等事件，上訴人對於中華民國109
年11月25日臺灣桃園地方法院109年度勞訴字第107號第一審判決
提起上訴，被上訴人為附帶上訴，本院於111年10月18日言詞辯
論終結，判決如下：
    主      文
一、原判決關於駁回上訴人後開第二項之訴部分，及命上訴人負
    擔該訴訟費用之裁判均廢棄。
二、被上訴人應再給付上訴人新臺幣壹佰陸拾捌萬伍仟伍佰參拾
    肆元，及自民國一○九年四月十日起至清償日止，按年息百
    分之五計算之利息。
三、上訴人其餘上訴駁回。
四、被上訴人之附帶上訴駁回。
五、第一審訴訟費用關於廢棄部分，由被上訴人負擔。第二審訴
    訟費用，關於上訴部分，由被上訴人負擔百分之五十二，餘
    由上訴人負擔；關於附帶上訴部分，由被上訴人負擔。
六、本判決第二項所命給付得假執行。但被上訴人如以新臺幣壹
    佰陸拾捌萬伍仟伍佰參拾肆元預供擔保，得免為假執行。
    事實及理由
壹、程序方面：
一、被上訴人即附帶上訴人（下稱被上訴人）之法定代理人原為
    黃季平，嗣於本院審理中變更為宜達資產管理有限公司（指
    定代表人乙○○），茲據其具狀聲明承受訴訟，並提出桃園市
    政府民國（下同）110年10月6日府經商行字第11091058360
    號函、被上訴人公司變更登記表、法人（董事長）代表指派
    書等影本為憑（見本院卷㈠第419至433頁），核無不合，應
    予准許。
二、按在第二審為訴之變更或追加，非經他造同意，不得為之。
    但減縮應受判決事項之聲明者，不在此限。民事訴訟法第44
    6條第1項但書、第255條第1項第3款分別定有明文。上訴人
    即附帶被上訴人（下稱上訴人）起訴請求被上訴人給付資遣
    費新臺幣（下同）76萬2916元、退休金503萬8709元、108年
    12月之月業績獎金2萬元、108年度年業績獎金20萬元、108
    年加發之1個月薪資8萬1500元、109年1月薪資3萬8038元，
    合計614萬1163元，併加計自起訴狀繕本送達翌日起算之法
    定遲延利息，及開立非自願離職證明書（見原審調字卷第4
    至15頁）。原判決命被上訴人應給付287萬6713元（即資遣
    費37萬3660元、退休金246萬8876元、109年1月薪資3萬4177
    元，合計287萬6713元）本息及開立非自願離職證明書（被
    上訴人就原判決命其給付逾207萬1979元本息部分及開立非
    自願離職證明書部分，提起附帶上訴，嗣撤回關於開立非自
    願離職證明書部分之附帶上訴，見本院卷㈠第87頁、卷㈡第14
    4頁），並駁回上訴人其餘之訴（見本院卷㈠第7頁）。上訴
    人就其敗訴部分提起上訴，上訴聲明請求被上訴人應再給付
    326萬4450元（即：614萬1163元－287萬6713元＝326萬4450元
    ）本息，嗣於本院審理時，就資遣費、退休金、108年加發
    之1個月薪資之請求金額依序減縮為75萬9482元、501萬8108
    元、8萬300元（見本院卷㈠第180至181頁），並就原判決駁
    回其請求109年1月薪資3861元（3萬8038元－3萬4177元＝3861
    元）部分，表明不再上訴（見本院卷㈠第257頁），復變更請
    求被上訴人應再給付323萬5354元（即：資遣費75萬9482元＋
    退休金501萬8108元＋108年加發之1個月薪資8萬300元＋108年
    12月之月業績獎金2萬元＋108年之年業績獎金20萬元＋109年1
    月薪資3萬4177元－287萬6713元＝323萬5354元）本息（見本
    院卷㈠第258頁），核屬減縮應受判決事項之聲明，合於前開
    規定，應予准許，該減縮部分即脫離繫屬，非本院審理範圍
    。
貳、實體方面：
一、上訴人主張：伊自83年3月1日起受僱於被上訴人，負責總務
    、出納、董事長特助等工作，並自96年1月23日起擔任被上
    訴人之總經理，兼任廣告部主管，嗣被上訴人於108年12月2
    0日以人事公告任命伊為董事長特別助理，總經理暫由董事
    長兼任。兩造約定伊之年薪為14個月，除按月給付經陸續調
    整後之月薪8萬1500元（即本薪5萬1300元、專業加給1萬220
    0元、職務加給1萬5000元、伙食津貼1800元、全勤獎金1200
    元，合計8萬1500元）外，並於每年6、9月各加發半個月薪
    資4萬150元（即：本薪5萬1300元＋專業加給1萬2200元＋職務
    加給1萬5000元＋伙食津貼1800元＝8萬300元，8萬300元×1/2＝
    4萬150元），於每年12月則加發1個月薪資8萬300元，且被
    上訴人應依91年度薪獎辦法（下稱薪獎辦法）規定，給付月
    業績獎金及年業績獎金（發放方式原為每月固定發放，於96
    年間修正為不以每月固定方式發放）。詎被上訴人於108年1
    2月23日發布人事令，以被上訴人公司虧損，董事會決議結
    束虧損事業，且伊多次藐視董事會開會決議，多次阻擋公司
    負責人進入公司為由，於109年1月13日將伊予以解雇。惟被
    上訴人之解僱並非合法，伊於109年1月13日寄發桃園府前第
    50號存證信函（下稱第50號存證信函），依勞動基準法（下
    稱勞基法）第14條第1項第6款規定，通知被上訴人終止兩造
    間勞動契約，並於109年1月14日到達被上訴人時發生終止效
    力，則被上訴人應給付伊資遣費75萬9482元、108年12月之
    月業績獎金2萬元、108年度年業績獎金20萬元、108年加發
    之1個月薪資8萬300元、109年1月薪資3萬4177元。伊自83年
    3月1日任職，迄至109年1月14日兩造間勞動契約經伊合法終
    止之日止，已工作25年以上，符合勞基法第53條第2款自請
    退休要件，以伊平均工資15萬9305元計算，被上訴人應依勞
    基法第53條第2款、第55條規定，給與31.5個基數計算之退
    休金501萬8108元等情。爰依兩造間勞動契約、勞工退休金
    條例（下稱勞退條例）第12條第1項、勞基法第55條第1項規
    定，求為命被上訴人給付611萬2067元，併加計自起訴狀繕
    本送達翌日起算法定遲延利息之判決【上訴人逾上開範圍之
    請求部分，即請求被上訴人給付2萬9096元（即：614萬1163
    元－611萬2067元＝2萬9096元）本息部分，業經原判決駁回，
    未據上訴人聲明不服；上訴人請求被上訴人開立非自願離職
    證明書部分，經原判決被上訴人敗訴，被上訴人提起附帶上
    訴後復撤回，均非本院審理範圍】。
二、被上訴人則以：上訴人自83年3月1日起受僱於伊公司，擔任
    總務、出納、董事長特助等職務期間，兩造間固成立僱傭關
    係，惟上訴人於96年1月23日經伊公司董事會決議通過擔任
    總經理，於授權處理一定事務之範圍內有獨立裁量與核決權
    限，與伊並無指揮監督關係，應認原僱傭關係業已終止，兩
    造自斯時起為委任關係，則上訴人僅能請求以平均工資7萬8
    377元，並依83年3月1日至96年1月23日之退休金基數26計算
    之退休金203萬7802元，及109年1月薪資3萬4177元，合計20
    7萬1979元，逾此範圍之請求為無理由。又兩造間係委任關
    係，並未約定伊除按月給付薪資外，應再加發2個月薪資，
    且上訴人為總經理，並非薪獎辦法規定應給付月業績獎金及
    年業績獎金之業務部及管理部之人員，則上訴人請求伊給付
    資遣費75萬9482元、108年12月之月業績獎金2萬元、108年
    度年業績獎金20萬元、108年加發之1個月薪資8萬300元，均
    無理由等語，資為抗辯。
三、原審判命被上訴人應給付上訴人287萬6713元本息，並駁回
    上訴人其餘請求。上訴人就其敗訴部分提起上訴後，為訴之
    減縮，被上訴人則就其敗訴部分，一部提起附帶上訴。
　㈠上訴人上訴部分，其上訴聲明：⒈原判決關於駁回上訴人後開
    第⒉項之訴，及該部分假執行之聲請均廢棄。⒉被上訴人應再
    給付上訴人323萬5354元（即：611萬2067元－287萬6713元＝3
    23萬5354元），及自起訴狀繕本送達之翌日起至清償日止，
    按年息百分之5計算之利息。⒊願供擔保請准宣告假執行。被
    上訴人答辯聲明：⒈上訴駁回。⒉如受不利判決，願預供擔保
    ，請准宣告免為假執行。
　㈡被上訴人附帶上訴部分，其附帶上訴聲明：⒈原判決主文第1
    項關於命被上訴人給付上訴人逾207萬1979元本息，及該部
    分假執行之宣告均廢棄。⒉上開廢棄部分，上訴人於第一審
    之訴及假執行之聲請均駁回。上訴人答辯聲明：附帶上訴駁
    回。
四、下列事項為兩造所不爭執，應可信為真實(見本院卷㈡第144
    至145頁，並依判決格式增刪修改文句)：
　㈠上訴人自83年3月1日起受僱於被上訴人，並自96年1月23日起
    擔任被上訴人之總經理。被上訴人於108年12月20日以人事
    公告任命上訴人為董事長特別助理，總經理暫由董事長兼任
    。有被上訴人公司96年1月23日第6屆第4次董事會會議紀錄
    、98年6月12日第7屆第1次董事會會議紀錄、101年5月30日
    第8屆第1次董事會會議紀錄、104年5月28日第9屆第1次董事
    會會議紀錄、上訴人之人事資料卡、被上訴人公司人事公告
    等影本可稽（見原審調字卷第147至149、155至157、161至1
    63、171至173、177頁、本院卷㈠第207頁）。
　㈡上訴人之每月薪資（或報酬）經陸續調整後，為8萬1500元（
    即本薪5萬1300元、專業加給1萬2200元、職務加給1萬5000
    元、伙食津貼1800元、全勤獎金1200元，合計8萬1500元）
    。有上訴人之薪資統計表、薪資支付明細表等影本可稽（見
    原審調字卷第189至193頁）。
　㈢被上訴人於108年12月23日發布人事令，以被上訴人公司虧損
    ，董事會決議結束虧損事業，且上訴人多次藐視董事會開會
    決議，多次阻擋公司負責人進入公司為由，於109年1月13日
    予以解雇。上訴人於109年1月13日寄發第50號存證信函，以
    被上訴人之解僱並非合法為由，依勞基法第14條第1項第6款
    規定，通知被上訴人終止勞動契約，於109年1月14日到達被
    上訴人。有被上訴人公司人事令、第50號存證信函及回執等
    影本可稽（見原審調字卷第39至45頁）。
五、兩造之爭點如下：
  ㈠兩造勞務給付契約性質為何？終止日期及事由為何？
  ㈡上訴人請求被上訴人給付108年12月之月業績獎金、108年度
    年業績獎金、108年加發之1個月薪資8萬300元，有無理由？
  ㈢上訴人請求被上訴人給付資遣費75萬9482元、退休金501萬81
    08元，有無理由？
六、茲就兩造之爭點，說明本院之判斷如下：
　㈠兩造勞務給付契約，應定性為僱傭（勞動）契約，並經上訴
    人依勞基法第14條第1項第6款規定，於109年1月13日寄發第
    50號存證信函，並於同年月14日到達被上訴人而合法終止：
　⒈按雇主違反勞動契約或勞工法令，致有損害勞工權益之虞者
    ，勞工得不經預告終止契約，勞基法第14條第1項第6款定有
    明文。次按勞基法所規定之勞動契約，係指當事人之一方，
    在從屬於他方之關係下，提供職業上之勞動力，而由他方給
    付報酬之契約，與委任契約之受僱人，以處理一定目的之事
    務，具有獨立之裁量權者有別（參照最高法院83年度台上字
    第72號裁判意旨）。則勞動契約與以提供勞務為手段之委任
    契約之主要區別，在於提供勞務者與企業主間，其於人格上
    、經濟上及組織上從屬性之有無。提供勞務者與企業主間契
    約關係之性質，應本於雙方實質上權利義務內容、從屬性之
    有無等為判斷（參照最高法院110年度台上字第572號判決意
    旨參照）。基於保護勞工之立場，一般就勞動契約關係之成
    立，均從寬認定，凡是具有指揮命令及從屬關係者，縱兼有
    承攬、委任等性質，自應屬勞動契約（參照最高法院81年度
    台上字第347號、89年度台上字第1301號判決意旨）。
　⒉經查，上訴人自83年3月1日起受僱於被上訴人，原擔任總務
    課課員，嗣逐年晉升為董事長特別助理，自96年1月23日起
    ，經被上訴人公司董事會決議聘任為總經理，為兩造不爭執
    （見兩造不爭執事項㈠），並據證人即於86至98年間，擔任
    被上訴人公司董事長之丙○○證述在卷（見本院卷㈠第351頁）
    ，且有被上訴人公司96年1月23日第6屆第4次董事會會議紀
    錄影本可稽（見原審調字卷第147至149頁）。又上訴人自96
    年1月23日起至108年12月20日止，先後經被上訴人公司董事
    會決議聘任為總經理，為被上訴人自陳在卷（見本院卷㈡第2
    13頁），並有被上訴人公司96年1月23日第6屆第4次董事會
    會議紀錄、98年6月12日第7屆第1次董事會會議紀錄、101年
    5月30日第8屆第1次董事會會議紀錄、104年5月28日第9屆第
    1次董事會會議紀錄等影本可稽（見原審調字卷第147至149
    、155至157、161至163、171至173頁）。其次，依被上訴人
    85年6月修正之組織規程（下稱組織規程）第2條、第7條第1
    項、第8條前段規定，被上訴人公司置總經理1人，秉承董事
    會之決議及董事長之命，綜理公司業務並指揮所屬員工；被
    上訴人員工之職階依業務屬性編制，共分8職等，總經理為1
    職等、副總經理為2職等；副總經理以上人員任免，由董事
    會決議（見本院卷㈠第489至490頁）。依被上訴人85年6月修
    正之人事管理規則（下稱人事管理規則）第2條規定：「本
    公司員工之僱用、保證、服務、待遇、休假、請假、獎懲、
    考績、加班、出差、訓練、遷調、留職停薪、福利、保險、
    撫卹、退休、資遣、安全與衛生、離職等事項，除政府法令
    、本公司章程及組織規程另有規定者外，悉依本規則辦理之
    」、第3條第1款規定：「本規則所稱員工，係指本公司總經
    理以下各級人員」（見本院卷㈠第493頁）。由此可知，總經
    理為被上訴人所屬員工，關於總經理之服務、待遇、休假等
    事項，除依法律規定、公司章程外，應依組織規程及人事管
    理規則辦理。上訴人主張其擔任被上訴人總經理，為被上訴
    人所屬員工，兩造間為僱傭關係乙節，即非無憑。
　⒊次查，上訴人自96年1月23日起擔任總經理，應依組織規程第
    2條規定，秉承董事會之決議及董事長之命，綜理公司業務
    並指揮所屬員工，徵以被上訴人於108年12月20日以人事公
    告調整其職務為董事長特別助理（見兩造不爭執事項㈠），
    足見被上訴人對於上訴人之職務內容，具有指揮監督關係。
    又觀諸上訴人之薪資明細表及請假資料表等影本（見原審調
    字卷第113、181至182頁），上訴人之員工編號為「CH003」
    ，其請假資料表所示之代理人、董事長核章欄均有蓋印，可
    見上訴人請假，須依人事管理規則第34條規定（見本院卷㈠
    第496頁），覓妥職務代理人，並填寫請假單交至單位主管
    ，經主管蓋印同意，始得離開工作崗位，否則以曠職論，足
    見上訴人納入被上訴人公司生產組織體系，與同僚間居於分
    工合作狀態，而具有組織上之從屬性。再者，上訴人擔任總
    經理後，被上訴人仍依其受僱人員即總經理為7萬元之敘薪
    標準給付薪資，此據證人丙○○證述明確（見本院卷㈠第351、
    354頁），核與證人即被上訴人當時董事長甲○○證稱：伊於1
    07年中至108年12月初擔任被上訴人董事長，伊上任後都沒
    有動過上訴人之薪資，上訴人應該就是按照其受僱時，被上
    訴人的薪資辦法敘薪，但伊不記得辦法的名稱等語（見本院
    卷㈠第442、446、453頁）大致相符，應為可採，應認上訴人
    係為被上訴人營利目的而從事總經理之工作，並非為自己之
    營業勞動，而具有經濟上之從屬性。從而，上訴人自96年1
    月23日擔任總經理後，仍與被上訴人具有人格上、經濟上及
    組織上從屬性。準此，上訴人主張兩造勞務給付契約，應定
    性為僱傭（勞動）契約，應為可採。
　⒋被上訴人辯稱：上訴人係經伊公司董事會決議而擔任總經理
    ，出勤毋庸打卡，乃負責日常業務執行之最高主管，在人事
    、財務、業務之授權範圍內，有一定之決策權限，並能領取
    未合於薪獎辦法規定之獎金，則上訴人擔任總經理後，兩造
    間應為委任關係云云（見本院卷㈡第213至222頁）。惟查：
　⑴被上訴人調整上訴人職務為總經理，本應依組織規程第8條前
    段規定，由董事會決議，且被上訴人人事管理規則第22條前
    段規定，除總經理、副總經理或經呈特准者外，其餘員工上
    、下班均應親自打卡計時，不得託人或受託打卡，否則雙方
    曠職（工）1日論處（見本院卷㈠第495頁），則上訴人依被
    上訴人組織規程規定之程序擔任總經理，兩造未因上訴人擔
    任總經理而合意終止原僱傭關係，上訴人並依人事管理規則
    規定，出勤毋庸打卡，此核屬被上訴人對於上訴人指揮監督
    之內容，被上訴人執此抗辯兩造為委任關係云云，自不足取
    。
　⑵被上訴人抗辯：關於公司轉帳傳票之簽核、簽約決定、公車
    路線預約、公車廣告價格之決定，均可由上訴人單獨決定，
    可見兩造間為委任關係云云，固提出提出公司轉帳傳票、合
    約簽訂會辦單、公車路線預約單、廣告建議案等影本為證（
    見原審調字卷第493至505頁）。惟查，上訴人擔任被上訴人
    總經理，綜理公司業務並指揮所屬員工，業如前述。依薪獎
    辦法業務執行規範第貳點第五項「權限區分」規定，關於被
    上訴人廣告業務部分，租金及製作費低於業務底價、租金及
    製作費低於經理底價25%以内、合約須另加註但書、訂金與
    票期規定不符、客戶需換約或調整刊期、價金、客戶案件發
    生業務人員牴觸等情形，係由上訴人核決，有薪獎辦法影本
    可稽（見原審調字卷第31頁）。上訴人擔任總經理，就僱用
    課長以下（不含課長）之員工有決定權，且單筆支出在10萬
    元以下，可先行核決，此據證人丙○○證述在卷（見本院卷㈠
    第351至352頁）。可見上訴人就上開事項具有核決或決定權
    限，係其職權範圍內之職務內容。又依證人丙○○證稱：「課
    長（含課長）以上是要呈送董事長決定，課長以下總經理就
    可以決定，但是公司流程還是會經過董事長簽核」、「……總
    經理單筆是10萬元以下，可以先行核決，但出帳還是要依公
    司流程，由董事長簽核」、「（……財務支出在10萬元以下由
    總經理核決，在簽呈流程上是否會送董事長？）會，因為最
    後一顆要出帳的印章是在董事長手上」、「（……10萬元以下
    支出送董事長核決，董事長蓋章是否僅為知悉並非同意？）
    不是。因為我們還是會看支出性質」、「（……最後一顆出帳
    的印章是指何印章？）就是銀行的印鑑章中的董事長私章」
    等語（見本院卷㈠第352、357至358頁）。依證人甲○○證稱：
    伊知道公司財務支出在單筆10萬元以下，總經理可以先行核
    決，出帳則經由公司流程，由董事長簽核，因為最後一顆印
    章在董事長手上之情形，但伊擔任董事長期間，對於被上訴
    人公司財務盯的很緊，所以被上訴人財務支出不論多少，都
    要經過伊同意，所以就是10萬元以下，也是要經過伊同意等
    語（見本院卷㈠第450頁）。可見上訴人執行前述具有核決或
    決定權限之職務，仍需在被上訴人指揮監督之下所為。益證
    上訴人係在被上訴人指揮監督下執行職務，而具有人格上之
    從屬性至明，被上訴人前開抗辯，均無可採。至於上訴人領
    取獎金，是否符合被上訴人公司薪獎辦法規定，要屬另事，
    尚難據此反推兩造間非屬僱傭關係，被上訴人執此抗辯兩造
    間為委任關係云云，亦無可取。
　⒌綜上，上訴人與被上訴人具有指揮命令及從屬關係，應認兩
    造間勞務給付契約性質為僱傭（勞動）契約。被上訴人辯稱
    兩造間為委任關係云云，殊無可採。又兩造間為僱傭關係，
    既經本院認定如前，則上訴人依勞基法第14條第1項第6款規
    定，於109年1月13日寄發第50號存證信函向被上訴人終止兩
    造勞動契約，即屬有據。兩造勞動契約業於109年1月14日經
    上訴人合法終止，此為被上訴人不爭執（見本院卷㈠第182頁
    ），是此部分事實應堪認定。
  ㈡上訴人請求被上訴人給付108年12月之月業績獎金、108年度
    年業績獎金為無理由；上訴人請求被上訴人給付108年加發
    之1個月薪資8萬300元，為有理由：
　⒈上訴人請求被上訴人給付108年12月之月業績獎金2萬元、108
    年度年業績獎金20萬元，均無理由：
　⑴經查，被上訴人於91年間因廣告部為應徵人員，因此制訂之
    薪獎辦法規定，廣告部（其下有業務部及管理部）之員工如
    每月業績達50萬元，即保障月薪5萬元，如業績未達50萬元
    ，每月薪資依比例往下調，此據證人丙○○證述在卷（見本院
    卷㈠第355、361頁）。證人甲○○證稱：被上訴人廣告部是採
    獎金制度，並以薪獎辦法作為發放獎金的之依據等語（見本
    院卷㈠第443頁）。徵以薪獎辦法「壹、人事薪資及責任額」
    第1條規定：「人事薪資各部門依不同職等及職務給予薪資
    待遇，並以業務性質差異化，設立責任制度，以激勵全體同
    仁奮戰不懈之企圖心，達成年度預算目標淨利」，第2條規
    定：「業務部人員採（月）目標責任額制度，依職等設立目
    標值，辦法如下說明：⒈薪資責任額：當月個人未達成（薪
    資）目標責任額，則以每壹萬元扣除薪資壹仟元計算。⒉獎
    金責任額：當月個人未達成（獎金）目標責任額，則獎金將
    先行提列不予發放，待次月達成再行一併發放計算」；薪獎
    辦法「貳、部門獎金辦法」第1至3條，分別規定月業績獎金
    （每月租金收入，不含公司案、製作費）、公司案獎金（每
    月公司案租金收入，不含製作費）、年業績獎金（全年度租
    金收入，含公司案不含製作費）之發放及結算標準。月業績
    獎金，係個人業績×獎金%（個人業績40萬元〈不含〉以下3%、
    40萬元〈含〉以上4%、75萬元〈含〉以上5%）×90%（業務部個獎
    ）或10%（管理部團獎，比例由主管分配呈核），每月結算
    扣除責任額後，次月隨薪資發放。公司案獎金係管理部之公
    司案業績×獎金%（團獎，比例由主管分配呈核），每月結算
    後次月隨薪資發放。年業績獎金則係年底結算，發放日隨當
    年度年終獎金一併核撥。有薪獎辦法可稽（見原審調字卷第
    23至26頁）。嗣被上訴人依序於92年、96年將薪獎辦法原規
    定每月發放月業績獎金及公司案獎金，修正為不以每月固定
    方式發放，而係每月以「人事獎懲提報單」方式，如附明確
    事蹟，對象不限管理部門人員，亦有被上訴人92年1月13日
    興總字第70號部門會辦單、96年興廣字第166號部門會辦單
    等影本可稽（見原審調字卷第529至537頁）。可見被上訴人
    制訂薪獎辦法，係為激勵員工士氣，加強提昇業績績效而發
    給廣告部下之業務部及管理部員工業績獎金，佐以薪獎辦法
    係依員工每月業績係扣除責任額後按比例計算，每月以「人
    事獎懲提報單」方式提報發給，可見薪獎辦法規定之業績獎
    金，係以勞工達成預定目標而發給，在制度上屬勞工提供勞
    務，並在時間上可經常性取得之對價，具工資之性質。
　⑵次查，觀諸薪獎辦法所附之人事薪資表，規定業務部之副理
    薪資5萬元、薪資責任額50萬元、獎金責任額40萬元；課長
    薪資4萬5000元、薪資責任額45萬元、獎金責任額35萬元；
    主任薪資4萬元、薪資責任額40萬元、獎金責任額30萬元；
    專員薪資3萬5000元、薪資責任額35萬元、獎金責任額25萬
    元；新進人員薪資2萬5000元、薪資責任額及獎金責任額均
    為0元。管理部副理薪資3萬2000元、課長薪資2萬8000元、
    主任薪資2萬5000元、專員薪資2萬3000元，薪資責任額及獎
    金責任額均未規定（見原審調字卷第24頁）。薪獎辦法「貳
    、部門獎金辦法」第1條規定「個獎」係由業務部依個人業
    績按獎金比例計算發放，業如前述（見上開六、㈡、⒈、⑴）
    ，而上訴人擔任總經理期間，雖兼任廣告部主管乙職，業據
    證人丙○○、甲○○分別證述在卷（見本院卷㈠第361、449頁）
    ，惟非業務部之副理、課長、主任、專員等職，且觀諸上訴
    人提出並經董事長甲○○用印之108年1至11月業績明細表-總
    表等影本（見原審調字卷第239至259頁），均未記載上訴人
    之業績數額，則上訴人依薪獎辦法「貳、部門獎金辦法」第
    1條規定，請求被上訴人給付108年12月業務部之月業績獎金
    、108年度業務部之年業績獎金，洵為無理。其次，薪獎辦
    法「貳、部門獎金辦法」第1至3條規定，被上訴人給付管理
    部之月業績獎金、公司案獎金及年業績獎金，均係由主管依
    比例分配呈核（見原審調字卷第25至26頁），而管理部之人
    員包括副理、課長、主任、專員等人員(見原審調字卷第24
    頁)，足見管理部主管應先分配上開獎金比例，呈核被上訴
    人同意發放。上訴人提出之廣告部108年12月管理報表、108
    年業績明細表及106、107年業績明細比較等影本（見原審卷
    第44至46頁），並無被上訴人簽名用印，尚難據此即認上訴
    人業經呈核而得領取管理部108年12月之月業績獎金2萬元、
    108年度年業績獎金20萬元。從而，上訴人依薪獎辦法規定
    ，請求被上訴人給付108年12月之月業績獎金2萬元、108年
    度年業績獎金20萬元，即屬無據。
　⒉上訴人請求被上訴人給付108年加發之1個月薪資8萬300元，
    為有理由：
　⑴按工資，指勞工因工作而獲得之報酬，包括工資、薪金及按
    計時、計日、計月、計件以現金或實物等方式給付之獎金、
    津貼及其他任何名義之經常性給與均屬之，勞基法第2條第3
    款定有明文。次按勞工與雇主間關於工資之爭執，經證明勞
    工本於勞動關係自雇主所受領之給付，推定為勞工因工作而
    獲得之報酬，勞動事件法第37條定有明文。
　⑵經查，上訴人主張其自83年3月1日起受僱被上訴人，兩造約
    定上訴人之年薪為14個月，除按月給付月薪外，每年6、9月
    加發半個月薪資，每年12月加發1個月薪資乙節，業據證人
    丙○○、甲○○分別證稱：上訴人的年薪是14個月，包含中秋、
    端午各發給半個月，年終是發給1個月等語在卷（見本院卷㈠
    第356、361、444頁）。兩造不爭執上訴人每月薪資經調整
    後，為本薪5萬1300元、專業加給1萬2200元、職務加給1萬5
    000元、伙食津貼1800元、全勤獎金1200元，合計8萬1500元
    （見兩造不爭執事項㈡）。被上訴人於108年6月6日、108年9
    月12日，分別以薪資轉帳之名義，各匯款4萬150元至上訴人
    設於玉山銀行第0000000000000號帳戶（下稱玉山銀行帳戶
    ），有上開薪資轉帳明細影本可稽（見原審卷第34至38頁）
    ，核與上訴人每月薪資扣除全勤獎金後之半數相符（即：本
    薪5萬1300元＋專業加給1萬2200元＋職務加給1萬5000元＋伙食
    津貼1800元＝8萬300元，8萬300元×1/2＝4萬150元）。上訴人
    於108年6、9月間，本於兩造間勞動關係，自被上訴人以「
    薪資轉帳」名義各受領4萬150元，自得推認此係上訴人因工
    作獲得之報酬，係被上訴人於108年6、9月各加發之半個月
    薪資。被上訴人辯稱：伊於108年6月6日、108年9月12日匯
    款至上訴人玉山銀行帳戶各4萬150元，係上訴人擅自領取之
    端午節節金、中秋節節金云云（見本院卷㈠第371頁），即無
    可取。上訴人主張：兩造間勞動契約約定年薪14個月等語，
    堪為可採。綜觀上情，兩造勞動契約約定上訴人之年薪為14
    個月，年終加發之1個月薪資之名義雖為「年終獎金」，惟
    此具有勞務對價性，並固定於年終給付而具有反覆經常性，
    應具有工資之性質。從而，上訴人依兩造勞動契約約定，請
    求被上訴人給付108年加發之1個月薪資8萬300元，核屬有據
    ，應予准許。
  ㈢上訴人請求被上訴人給付資遣費58萬4673元、退休金386萬30
    97元，為有理由，逾此範圍之請求，為無理由，不應准許：
　⒈按勞退條例第12條第1項規定，勞工適用勞退條例之退休金制
    度者，於勞動契約依勞基法第14條規定終止時，其資遣費由
    雇主按其工作年資，每滿1年發給2分之1個月之平均工資，
    未滿1年者，以比例計給；最高以發給6個月平均工資為限，
    不適用勞基法第17條之規定。次按勞工工作25年以上者，得
    自請退休；勞工退休金之給與標準，係按其工作年資，每滿
    1年給與2個基數。但超過15年之工作年資，每滿1年給與1個
    基數，最高總數以45個基數為限。未滿半年者以半年計；滿
    半年者以1年計。前開退休金基數之標準，係指核准退休時1
    個月平均工資。此觀勞基法第53條第2款、第55條第1項第1
    款、第2項之規定即明。又工資，指勞工因工作而獲得之報
    酬；包括工資、薪金及按計時、計日、計月、計件以現金或
    實物等方式給付之獎金、津貼及其他任何名義之經常性給與
    均屬之。平均工資，指計算事由發生之當日前6個月內所得
    工資總額除以該期間之總日數所得之金額。勞基法第2條第3
    、4款亦著有明文。再按勞工一旦符合法定退休要件，即已
    取得自請退休並請求給付退休金之權利，此為其既得權利，
    不因雇主終止勞動契約而喪失（參照最高法院92年度台上字
    第2152號判決意旨）。
　⒉經查，兩造間勞務給付契約性質為勞動契約，業如前述（見
    上開六、㈠）。又上訴人自83年3月1日受僱於被上訴人，迄
    至兩造間勞動契約於109年1月14日經上訴人合法終止（見兩
    造不爭執事項㈠、本院卷㈡第145頁）時止，工作25年以上，
    符合自請退休之要件，則上訴人請求被上訴人給付資遣費及
    退休金，即屬有據。
　⒊上訴人之平均工資為12萬2638元：
　⑴兩造間勞動契約於109年1月14日終止，兩造均同意以108年7
    月14日至109年1月13日之工資總額除以6個月計算平均工資
    ，且均不爭執上訴人於108年7月14日至31日領取之4萬7323
    元、108年8至11月各領取之8萬1500元、108年12月領取之6
    萬2763元、109年1月1日至13日得領取之3萬4177元，均屬工
    資（見本院卷㈠第41頁、卷㈡第189頁），合先敘明。
　⑵上訴人主張其於108年9月領取之4萬150元、108年12月領取之
    加班津貼3萬9537元、被上訴人應給付108年加發之1個月薪
    資8萬300元，為其因工作而獲得之報酬，係屬工資，應列入
    平均工資計算等語。查上訴人於108年9月領取之4萬150元、
    被上訴人應給付108年加發之1個月薪資8萬300元，均包含在
    被上訴人依兩造間勞動契約應給付之14個月薪資內，業如前
    述（見上開六、㈡、⒉），係屬上訴人因工作而獲得之報酬，
    自應列入平均工資計算。又上訴人於108年12月領取加班津
    貼3萬9537元，業據上訴人提出108年12月薪資明細表影本為
    證（見原審卷第32頁），且為被上訴人不爭執（見本院卷㈠
    第372頁）。被上訴人雖辯稱：該加班費係上訴人自行巧立
    名目要求其員工發放云云，固提出加班單影本為證（見本院
    卷㈠第397頁）。惟觀諸被上訴人提出之加班單，上訴人於10
    8年12月19、20日申請之加班單，業已敘明其加班日期分別
    為108年12月19、20日之晚間6時至8時、時數2小時，加班事
    由為聖誕活動監場1-2F，並經甲○○於單位主管簽核欄用印，
    則上訴人執此申請並經被上訴人核發加班費，難謂無據，被
    上訴人上開抗辯，誠屬無理，自不足取。是以，上訴人於10
    8年12月因加班而領取之加班津貼3萬9537元，係屬因工作獲
    得之報酬，上訴人主張該加班津貼應列入平均工資計算等語
    ，亦為有理。
　⑶上訴人又主張其於108年10月領取之特別津貼5萬8580元、108
    年11月領取之特別津貼1萬5000元，均為其因工作而獲得之
    報酬，係屬工資，應列入平均工資計算等語。經查，依上訴
    人108年10、11月之薪資明細表等影本所示（見原審卷第28
    、30頁），上訴人於108年10、11月領取之特別津貼5萬8580
    元、1萬5000元，係被上訴人依薪獎辦法規定給付之業績獎
    金，有被上訴人108年10、11月業績明細表-總表等影本可稽
    （見原審調字卷第239、241頁），並據證人甲○○證述在卷（
    見本院卷㈠第443頁），且為兩造不爭執（見本院卷㈠第371至
    372頁、卷㈡第189頁）。又被上訴人依薪獎辦法給付之業績
    獎金，依前所述（見上開六、㈡、⒈、⑴），具工資性質，則
    上訴人於108年10月領取之特別津貼5萬8580元、108年11月
    領取之特別津貼1萬5000元，自應列入平均工資計算。至於
    上訴人不得請求被上訴人給付108年12月之月業績獎金2萬元
    、108年度之年業績獎金20萬元，已如前述（見上開六、㈡、
    ⒈、⑵），則上訴人主張上開2萬元、20萬元亦應列入平均工
    資計算云云，即為無理。
　⑷上訴人復主張其於108年10月領取之獎勵津貼3000元，及被上
    訴人於108年11月22日匯至其玉山銀行帳戶之款項2萬9000元
    ，均係其因工作而獲得之報酬，係屬工資等語，業據提出10
    8年10月薪資明細表、薪資轉帳明細等影本為證（見原審卷
    第28、40頁），依勞動事件法第37條規定，上訴人上開受領
    之3000元、2萬9000元，推定為上訴人因工作而獲得之報酬
    。被上訴人雖抗辯：伊於108年6月25日召開股東常會、於10
    8年9月18日召開第10屆第3次董事會、於108年10月24日召開
    股東常會，因流程繁瑣，上訴人遂提報包含自己在內之與會
    同仁獎勵，伊乃依人事管理規則第8章第36條第1、3款規定
    ，於108年10月給付上訴人獎勵津貼3000元；伊因上訴人參
    與為伊出租桃園市○○○街000號1至5樓房屋一事，經提報而給
    予獎金2萬元；伊公司部分董監事於108年9月3日寄發存證信
    函表示對於108年8月30日董事會議事不予承認，而致函經濟
    部及玉山銀行，桃園市政府經發局商業發展科來函要求伊對
    決算書未經股東會承認提出說明，因上訴人參與協助準備資
    料及說明等事，經提報而給予上訴人獎金9000元之獎勵，並
    於108年11月22日匯款2萬9000元(2萬元+9000元)至上訴人玉
    山銀行帳戶，可見上開津貼、獎金均非經常性給與云云（見
    本院卷㈠第372頁），並提出被上訴人108年10月31日部門獎
    懲提報單、108年11月19日部門獎懲提報單等影本為證（見
    本院卷㈠第393、395至396頁）。惟觀諸被上訴人108年10月3
    1日部門獎懲提報單、108年11月19日部門獎懲提報單等影本
    所述事由，可見上訴人受領之上開3000元、2萬9000元，係
    以符合敘獎之具體事實而發給，具有因工作而獲得對價之性
    質，佐以被上訴人得依人事管理規則第捌章第36條第4款規
    定，酌予若干之獎金予員工茲為獎勵（見本院卷㈠第497頁）
    ，足知上訴人因工作而敘獎受領上開3000元、2萬9000元，
    亦為一般情形下經常可以領得之給付，且被上訴人係以「薪
    資轉帳」名義匯款2萬9000元至玉山銀行帳戶，有薪資轉帳
    明細影本可稽（見原審卷第40頁），益證上訴人上開受領之
    3000元、2萬9000元，係因工作而獲得之報酬，自不因其發
    放名義為「獎勵津貼」，而認其非工資。被上訴人抗辯上訴
    人上開受領之3000元、2萬9000元並非工資云云，殊無足取
    。從而，上訴人主張其於108年10月領取之獎勵津貼3000元
    ，被上訴人於108年11月22日匯款至玉山銀行帳戶2萬9000元
    ，係屬工資，應列入平均工資計算等語，即為可取。
　⑸綜上，上訴人於108年7月14日至109年1月13日領取之工資包
    括：108年7月14至31日之薪資4萬7323元、108年8月之薪資8
    萬1500元、108年9月之薪資8萬1500元、加發半個月薪資4萬
    150元、108年10月之薪資8萬1500元、特別津貼5萬8580元、
    獎勵津貼3000元、108年11月之8萬1500元、特別津貼1萬500
    0元、匯款至玉山銀行帳戶2萬9000元、108年12月之6萬2763
    元、加班津貼3萬9537元、加發1個月薪資8萬300元、109年1
    月1日至13日之薪資3萬4177元，合計為73萬5830元（4萬732
    3元＋8萬1500元＋8萬1500元＋4萬150元＋8萬1500元＋5萬8580元
    ＋3000元＋8萬1500元＋1萬5000元＋2萬9000元＋6萬2763元＋3萬9
    537元＋8萬300元＋3萬4177元＝73萬5830元）。兩造不爭執平
    均工資以上開期間之工資除以6個月計算（見本院卷㈡第189
    頁），則上訴人之平均工資為12萬2638元（73萬5830元÷6個
    月＝12萬2638元，元以下四捨五入〈下同〉）。
　⒋綜上，上訴人之平均工資為12萬2638元，兩造不爭執被上訴
    人應給付上訴人4又571/744個月之平均工資，且上訴人之退
    休金基數為31.5個月平均工資（見本院卷㈠第182頁），則上
    訴人請求被上訴人給付資遣費58萬4673元【即：12萬2638元
    ×（4+571/744）＝58萬4673元】、退休金386萬3097元（即：
    12萬2638元×31.5＝386萬3097元），為有理由，應予准許，
    逾此範圍之請求，為無理由，不應准許。
　㈣末按給付無確定期限者，債務人於債權人得請求給付時，經
    其催告而未為給付，自受催告時起，負遲延責任。其經債權
    人起訴而送達訴狀，與催告有同一之效力；遲延之債務，以
    支付金錢為標的者，債權人得請求依法定利率計算之遲延利
    息；應付利息之債務，其利率未經約定，亦無法律可據者，
    週年利率為百分之5，民法第229條第2項、第233條第1項前
    段及第203條分別定有明文。兩造不爭執上訴人得請求被上
    訴人給付109年1月薪資3萬4177元（見本院卷㈠第257頁），
    加計上訴人得請求之108年加發之1個月薪資8萬300元、資遣
    費58萬4673元、退休金386萬3097元，合計456萬2247元（即
    ：3萬4177元＋8萬300元＋58萬4673元＋386萬3097元＝456萬224
    7元），係屬不確定期限之債權，且以支付金錢為標的。則
    上訴人主張被上訴人應自起訴狀繕本送達翌日即109年4月10
    日（見原審調字卷第62-1頁）起負遲延責任，即屬有據。上
    訴人就原審認定其上開請求中之287萬6713元部分，命被上
    訴人應自109年6月12日起計付法定遲延利息部分，未予爭執
    ，亦未聲明不服，基於處分權主義，本院自應受其拘束。上
    訴人就其餘168萬5534元部分，請求被上訴人應自109年4月1
    0日起計付法定遲延利息，即屬有據。
七、綜上所述，上訴人依兩造間勞動契約、勞退條例第12條第1
    項、勞基法第55條第1項規定，請求被上訴人給付109年1月
    薪資3萬4177元、108年加發之1個月薪資8萬300元、資遣費5
    8萬4673元、退休金386萬3097元，合計456萬2247元（即：3
    萬4177元＋8萬300元＋58萬4673元＋386萬3097元＝456萬2247元
    ），及其中287萬6713元自109年6月12日起，其餘168萬5534
    元自109年4月10日起，均至清償日止，按年息百分之5計算
    之利息，為有理由，應予准許，逾此部分請求(除確定部分
    外)，為無理由，應予駁回。上開應准許部分，原審就其中
    被上訴人應給付168萬5534元（即：456萬2247元－287萬6713
    元＝168萬5534元），及自109年4月10日起計付法定遲延利息
    部分，所為上訴人敗訴部分之判決，尚有未合。上訴人上訴
    論旨指摘原判決此部分不當，求予廢棄改判，為有理由，爰
    由本院廢棄改判如主文第2項所示。又原審就上訴人上開請
    求不應准許部分【即上訴人請求被上訴人再給付154萬9820
    元（323萬5354元－168萬5534元＝154萬9820元）】本息部分
    ，為上訴人敗訴之判決，並駁回其假執行之聲請；就被上訴
    人應給付上訴人逾207萬1979元（287萬6713元-207萬1979元
    =80萬4734元）本息部分，為被上訴人敗訴之判決，並分別
    為准、免假執行之宣告，經核均無不合，兩造各自就上開敗
    訴部分分別提起上訴及附帶上訴，指摘原判決各該部分不當
    ，求予廢棄改判，並無理由，應駁回其上訴及附帶上訴。本
    院就上訴人請求被上訴人再給付168萬5534元本息部分，為
    被上訴人敗訴之判決，爰依勞動事件法第44條第1項規定，
    依職權宣告假執行，並依同條第2項規定，定相當擔保金額
    ，宣告被上訴人得供擔保免為假執行。
八、本件事證已臻明確，兩造其餘之攻擊或防禦方法及所用之證
    據，經本院斟酌後，認為均不足以影響本判決之結果，爰不
    逐一論列，附此敘明。
九、據上論結，本件上訴人之上訴為一部有理由、一部無理由，
    被上訴人之附帶上訴為無理由，依民事訴訟法第450條、第4
    49條第1項、第79條，勞動事件法第44條第1項、第2項，判
    決如主文。
中　　華　　民　　國　　111 　年　　11　　月　　3 　　日
                  勞動法庭
                      審判長法  官  鍾素鳳
　　　　　　　　　          法  官  楊雅清
　　　　　　　　　          法  官  陳心婷
正本係照原本作成。
如不服本判決，應於收受送達後20日內向本院提出上訴書狀，其
未表明上訴理由者，應於提出上訴後20日內向本院補提理由書狀
（均須按他造當事人之人數附繕本）上訴時應提出委任律師或具
有律師資格之人之委任狀；委任有律師資格者，另應附具律師資
格證書及釋明委任人與受任人有民事訴訟法第466條之1第1項但
書或第2項所定關係之釋明文書影本。如委任律師提起上訴者，
應一併繳納上訴審裁判費。
中　　華　　民　　國　　111 　年　　11　　月　　3 　　日

 　　　　　　　　　　　　 　書記官  黃麒倫